臺灣臺中地方法院民事判決　九十年重訴字第六六七號
　　原　　　告　宋林冰沁
　　　　　　　　丙○○
　　　　　　　　乙○○
　　　　　　　　丁○○
　　被　　　告　戊○○
　　法定代理人　甲○○
右當事人間請求損害賠償事件，本院判決如左：
    主      文
被告戊○○應給付原告新台幣玖佰伍拾陸萬肆仟壹佰拾伍元，及自民國九十年七月
二十六日起至清償日止，按週年利率百分之五計算之利息。
原告其餘之訴駁回。
訴訟費用由被告戊○○負擔。
本判決原告勝訴部分於原告以新台幣佰貳拾萬元為被告戊○○供擔保後，得假執行
；但被告戊○○如於假執行程序實施前以新台幣玖佰伍拾陸萬肆仟壹佰拾伍元為原
告預供擔保，得免為假執行。
原告其餘假執行之聲請駁回。
    事      實
甲、原告方面：
一、聲明：
（一）被告應連帶給付原告新台幣（下同）九百五十六萬四千一百三十五元，及自起
      訴狀繕本送達翌日起至清償日止，按週年利率百分之五計算之利息。
（二）願供擔保，請准宣告假執行。
二、陳述：
（一）原告等及訴外人宋瑞東等五人因繼承被繼承人宋森藤所有坐落台中市○區○○
      段五四—一○地號等三筆土地，經台中市政府徵收。台中市政府乃於民國（下
      同）八十年五月十七日將土地補償費九百九十八萬四千零八十一元，以本院八
      十年度存字第二八五五號提存事件提存之，款項由國庫台灣土地銀行台中分行
      收款保管。嗣原告等於九十年三月間出具委任書委任代書即被告戊○○，向本
      院提存所辦理領取上揭提存金事宜。
（二）詎被告戊○○於領得國庫（保管公共設施保留地財物保管專戶）支票（即被告
      台灣土地銀行台中分公司簽發，發票日九十年三月二十八日，面額九百五十六
      萬四千一百三十五元，記名受款人宋林冰沁、丁○○、丙○○、乙○○，並禁
      止背書轉讓之平行線支票）後，因記名並禁止背書轉讓之平行線支票，僅得於
      被記名者之帳戶兌現，既無法提領現款亦無法由其他帳戶兌領，被告戊○○意
      圖不法，乃盜刻原告等四人印章，且未經原告等書面授權，使被告台灣土地銀
      行台中分公司塗銷上開支票之「禁止背書轉讓」，即行將盜刻之原告等印章蓋
      於該支票背面，提示兌領，票款悉轉入其在被告台灣土地銀行台中分公司臨時
      設立之第000000000000號帳戶內侵占入己。
（三）按為委任事務之處理，須為法律行為，而該法律行為，依法應以文字為之者，
      其處理權之授與，亦應以文字為之。其授與代理權者，代理權之授與亦同。民
      法第五百三十一條定有明文。原告僅委託被告戊○○辦理領取提存金之相關手
      續，並未委任其向被告台灣土地銀行台中分公司領取金錢，亦即領取系爭國庫
      存款收款書時，原告等與被告戊○○間之委任關係即終止。況且原告等委任被
      告戊○○辦理領取提存物事件，以上開空白文件上所蓋印章為準。被告台灣土
      地銀行台中分公司係八十年度存字第二八五五號提存事件之收款國庫，仍屬該
      事件之一部，對提款人之印章，自應查證是否與向提存所提出之印章相符，為
      發放款項之依據，被告戊○○所盜刻之原告等印章，全與原告等使用之印章不
      符，竟全不予查證，輕率令被告戊○○領款入己。
（四）又按記名支票之發票人有禁止轉讓之記載者，該支票即成為一般之指名證券，
      不得依背書之方式轉讓，其轉讓僅得依普通債權轉讓之方法及效果為之。又支
      票如經劃平行線，執票人即不得以背書委任銀錢業者、信用合作社或經財政部
      核准辦理支票存款業務之農會以外之其他人取款。劃平行線支票記名受款人並
      經載明禁止背書轉讓者，支票之受款人即應為支票之執票人，惟有存入受款人
      帳戶銀錢業者、信用合作社或經財政部核准辦理支票存款業務之農會取款始為
      適法。系爭支票係「保管公共設施保留地財物保管專戶」支付原告等之徵收土
      地補償費，為確保權利人之原告等取得該補償費，乃以平行線支票，記名受款
      人為原告等，並禁止背書轉讓之方式支付。惟被告台灣土地銀行台中分公司之
      主辦人張建忠、會計張宜民及主管邱良作竟將系爭支票原「禁止背書轉讓」之
      記載塗銷，破壞確保原告等受領該補償費之機制，致被告戊○○輕易偽造文書
      侵占該款，上開主辦人張建忠、會計張宜民及主管邱良作顯怠於善良管理人之
      注意，即有過失。又按民法第一百八十八條第一項所謂受僱人因執行職務不法
      侵害他人之權利，不僅指受僱人因執行職務所受命令，或委託之職務自體，或
      執行該職務所必要之行為，而不法侵害他人之權利者而言，即受僱人之行為，
      在客觀上足認為與其執行職務有關，而不法侵害他人之權利者，就令其為自己
      利益所為亦應包括在內。查被告台灣土地銀行台中分公司之受僱人張建忠、張
      宜民及邱良作塗銷系爭支票上禁止背書轉讓記載，為原告等損害之共同原因，
      依民法第一百八十八條第一項前段規定，被告台灣土地銀行台中分公司自應與
      被告戊○○負連帶賠償責任。
（五）再按故意以背於善良風俗之方法，加損害於他人者，負損害賠償責任，民法第
      一百八十四條第一項但書定有明文，則侵權行為係指違法以及不當加損害於他
      人之行為而言。原告台灣土地銀行台中分公司之上開受僱人均為金融專業人員
      ，張建忠且於鈞院九十一年一月十四日審理期日證稱：按該行作法，不直接給
      付現金，其所以將禁止背書轉讓之記載撤銷係徵得被告戊○○同意云云，則其
      等既為專業人員，就塗銷系爭支票禁止背書轉讓之記載，自預見款項有遭被告
      戊○○侵占之事，竟共商予以塗銷，致系爭款項被侵占，加損害於原告，其背
      於善良風俗之行為亦可證明其故意之存在。
（六）又違反保護他人之法律，致生損害於他人者，負賠償責任，民法第一百八十四
      條第二項亦定有明文。查票據法關於劃平行線支票記明受款人並載明禁止背書
      轉讓之規定，均係保護受款人能確實領得支票所載款項之良好機制，被告台灣
      土地銀行台中分公司之上開受僱人竟破壞該保護原告權益之良好規定，至生損
      害於原告，被告台灣土地銀行台中分公司自應與之負連帶損害賠償責任。
（七）民法上之共同侵權行為，與刑事上之共同正犯，其構成要件並不完全相同，共
      同侵權行為人間不以有意思聯絡為必要，數人因共同過失不法侵害他人之權利
      ，苟各行為人之過失均為其所生損害之共同原因，即所謂行為關連共同，亦足
      成立共同侵權行為。系爭國庫支票如未塗銷「禁止背書轉讓」，被告戊○○絕
      無法兌現侵占入己。況原告等未以書面授權被告戊○○請求塗銷系爭支票之禁
      止背書轉讓，被告台灣土地銀行台中分公司竟輕率將國庫支票禁止背書轉讓之
      記載撤銷，其過失行為與被告戊○○之故意行為，均為發生本件原告等損害之
      共同原因，即所謂行為關連共同，自足成立共同侵權行為，依民法第一百八十
      五條第一項前段之規定，原告等本於共同侵權行為之法律關係，請求被告等連
      帶負損害賠償責任，自為法之所許。
（八）對於被告台灣土地銀行台中分公司抗辯所為之陳述：
      (1)查徵收土地，應由需用土地人依法定要件聲請中央地政機關核准，徵收土地
        應給與補償地價補償費及遷移費，均由需用土地人負擔。系爭坐落台中市○
        區○○段五四—一○地號等三筆土地，係由台中市政府所徵收，其地價補償
        費應由市庫支付。依公庫法規定，特種基金存款或普通經費存款項下為支出
        時，應以支票為之，不得支付現款。又為確保受款人之收受該款項，公庫所
        簽發之支票均劃平行線，記明受款人並禁止背書轉讓，被告台灣土地銀行台
        中分公司抗辯伊受託辦理國庫兌現提存業務，無簽發如何形式支票給付之限
        制，甚至當場給付現金予領取人收受，即依債之本旨為清償云云，微論與上
        揭公庫法之規定有違，且亦違反國庫法第十六條、第十七條、第十九條僅得
        交付付款憑單或國庫支票之規定。顯見國庫、公庫之付款，重在受領人之取
        得款項，而非重在支票之流通性。同理本件公庫支付地價補償費存款專戶均
        將支票劃平行線，記名受款人並禁止背書轉讓，絕無例外。上開機制不惜限
        制專戶支票之流通性，無非為專戶為特定之給付不欲與他方面多生關係及對
        於受款人欲保留抗辯權，暨不欲與票據債務人不付款時，擔當額外之負擔為
        目的，將專戶支票指名證券化，使其轉讓僅可依普通債權轉讓之方法及效果
        為之，以確保特定給付之滿足。被告台灣土地銀行台中分公司既負責管理公
        共設施保留地財物保管專戶，自應確保其保管之徵收土地補償費由合法之領
        款人即原告等受領，乃其上開受僱人理應盡善良管理人之注意，竟怠於注意
        將系爭支票記載之禁止背書轉讓塗銷，破壞專戶支票之良好機制，猶辯稱支
        票貴在流通，伊係受債務人國庫之委任代其清償應給付原告之提存金債務，
        不負應注意之義務，難因將印妥之禁止背書轉讓等文字刪除，即有過失云云
        ，顯無理由。
      (2)我國民法在侵權責任，採一貫之過失責任，以故意過失為侵權行為成立之要
        件。行為人對於構成侵權行為之事實，雖非故意，但按其情節應注意而不注
        意，或其對於構成侵權行為之事實，雖遇見其能發生而確信其不發生者，為
        過失。民事責任之成立，故意與過失無異。至是否能注意，應以善良管理人
        之注意為標準。被告台灣土地銀行台中分公司受僱人張建忠、張宜民及邱良
        作均為金融專業人員，明知國庫或公庫支票均須禁止背書轉讓，應注意確保
        受款人之收受該地價補償費，且預見塗銷禁止背書轉讓，將有使系爭支票被
        轉讓他人之危險，竟確信其不發生而為之，致系爭支票遭被告戊○○不法轉
        讓，地價補償費被其侵占，均為本件損害發生之共同原因，為有過失。被告
        台灣土地銀行台中分公司抗辯其無過失云云，顯無理由。
      (3)系爭支票經塗銷之禁止背書轉讓係以橡皮戳所蓋，顯係於系爭支票簽發時蓋
        用，並非空白支票原已印妥。系爭支票既已記載禁止背書轉讓，除經受款人
        即執票人之授權同意外，發票人自不得輕易塗銷之。被告台灣土地銀行台中
        分公司既未能證明有受款人之授權同意，竟將系爭支票禁止背書轉讓之記載
        塗銷，致受款人之原告受損，自應負侵權行為之過失責任。
      (4)按共同訴訟中，一人之行為或他造對於共同訴訟人中一人之行為及關於其一
        人所生之事項，除別有規定外，其利害不及於他共同訴訟人。民事訴訟法第
        五十五條定有明文。查被告戊○○於偵查中曾供認伊有請求被告台灣土地銀
        行台中分公司刪除禁止背書轉讓，惟於鈞院九十年十二月二十四日庭期竟謂
        系爭支票原本即刪除禁止背書轉讓記載，以附和被告台灣土地銀行台中分公
        司之陳述。微論其所陳述與記名支票之指名證券化不符，且依民事訴訟法第
        五十五條規定，其利害自不及於他共同訴訟人之被告台灣土地銀行台中分公
        司。
三、證據：提出國庫存款收款書、臺中市政府九十府地用字第三七三六三號函、取回
    提存物請求書、空白訴訟代理委任書、國庫（保管公共設施保留地財物保管專戶
    ）支票各一紙（以上均為影本）為證，並聲請本院向台中市政府函查與該公庫設
    定專戶之契約書、向台灣土地銀行台中分公司調取系爭支票原本、調閱本院八十
    年存字第二八五五號提存所卷宗。
乙、被告戊○○部分：
一、聲明：原告之訴及假執行聲請均駁回。並陳明如受不利益判決，願供擔保請求免
    為假執行。
二、陳述：
（一）被告戊○○受原告四人委託全權處理領取被繼承人宋森藤所有坐落台中市○區
      ○○段五四—一○地號等三筆土地徵收款。被告既受原告四人委託，即有權向
      台灣土地銀行台中分公司領取系爭款項，故被告戊○○與被告台灣土地銀行台
      中分公司並無任何侵權行為可言。至於被告戊○○領取該款項後，依約應交付
      原告四人，即屬另一問題。
（二）被告戊○○對於其應將領得款項依約交付原告四人，迄今仍未交付之事實，並
      不爭執。惟否認有偽刻盜用原告四人之印章、印文之情，並以：
    (1)原告宋瑞欽的印章是由其本人所交付，而其他三位原告的印章，係宋瑞欽授權
      被告戊○○代刻，因為整個案子是宋瑞欽交辦，故由原告宋瑞欽授權。按辦理
      請領土地徵收款手續，本即需要原告四人之印章、印文，被告戊○○殊無偽刻
      之理，此由本院八十年存字第二八五五號卷證資料觀之，被告戊○○早已使用
      原告等人印章、印文尤明，原告四人聲稱被告偽刻伊等印章，並非事實。
    (2)被告在收受系爭支票時，已經塗銷禁止背書轉讓，並非收到後再要求土地銀行
      撤銷該禁止背書轉讓的記載。
丙、被告台灣土地銀行台中分公司部分：
一、聲明：原告之訴及假執行聲請均駁回。並陳明如受不利益判決，願供擔保請求免
    為假執行。
二、陳述：
（一）本件系爭土地補償款提存金之兌付關係，被告台灣土地銀行台中分公司係受債
      務人國庫之委任，代其清償應給付原告之提存金債務，被告乃就應向領取提存
      金債權人或有受領權人為清償乙事，應對國庫負有注意義務。至於原告委任代
      為受領提存金之被告戊○○是否藉機將該筆提存金侵占入己，則係渠等間委任
      關係所生風險，應由原告承擔，被告並不負應注意之義務。準此，被告既將應
      給付原告之提存金簽發支票交付於有受領權之戊○○收受後且已兌現，依民法
      第三百零九條第一項及第三百二十條之規定，已使國庫所負之債務消滅。至於
      戊○○嗣後另行偽造原告背書侵占系爭款項，原告因而受有喪失金錢之損害，
      乃戊○○之侵權行為及委任契約債務不履行所致，被告並無不法侵害行為。況
      被告對於戊○○不法侵害原告之權利或違反委任契約等情，既無注意之義務，
      亦難認被告有何過失可言。
（三）被告簽發之記名支票雖未禁止背書轉讓（係將印妥之禁止背書轉讓等文字刪除
      ），惟按發票人禁止背書轉讓之目的，乃為保留其與執票人間之原因抗辯，而
      非為避免他人偽造受款人之背書。此觀諸票據法規定發票人可以簽發記載受款
      人之支票，卻未限制記名支票必須禁止背書轉讓之旨甚明。自難謂被告簽發以
      原告為受款人之系爭支票，卻未禁止背書轉讓，即有過失。
（四）次按支票為支付工具，貴在便利流通，付款人對於記名支票受款人背書之真偽
      及執票人是否為本人，依法不負認定之責，票據匯款收付處理辦法及支票背書
      辦法定有明文。查系爭支票受款人背書之姓名與發票人之記載相符，且戊○○
      係於領取支票後之翌日始將支票存入，有系爭支票正反面影本可資憑考。從而
      ，被告自形式審查戊○○存入之系爭支票，合於背書連續之規定，即應予兌付
      ，本不負認定該背書真偽之責，自難認有何過失。
（五）被告受託辦理國庫兌付提存金之業務，並無限制應簽發如何形式之支票以為給
      付，甚至亦可當場給付現金予領取人收受。從而，被告既將應給付予原告之提
      存金，簽發支票交付予受原告委任代為領取之戊○○收受無訛，且已兌現，即
      屬依債之本旨而為清償。對於戊○○違反委任契約及偽造原告背書之侵權行為
      ，均為原告委任李某代辦領取提存金所應承擔之交易風險，自不構成侵權行為
      。原告依侵權行為法律關係請求被告給付系爭款項，洵非有據。
三、證據：提出國庫存款收款書、國庫（保管公共設施保留地財物保管專戶）支票、
    票據匯款收付處理辦法及支票背書辦法、中央銀行委託土地銀行辦理國庫事務契
    約書、中央銀行委託金融機構辦理國庫事務要點、中央政府各機關專戶存管款項
    收支管理辦法修正條文各一份（以上均為影本）為證。
丁、本院依職權向中央銀行國庫局函詢「代理國庫金融機構兌付法院提存金代存單作
    業要點」之相關規定。
    理      由
一、原告起訴主張：原告等及訴外人宋瑞東等五人因繼承被繼承人宋森藤所有坐落台
    中市○區○○段五四—一○地號等三筆土地，經台中市政府徵收。台中市政府於
    八十年五月十七日將土地補償費九百九十八萬四千零八十一元，以本院八十年度
    存字第二八五五號提存事件提存之，款項由代理國庫之被告台灣土地銀行台中分
    行收款保管。原告等於九十年三月間出具委任書委任被告戊○○向本院提存所辦
    理領取上揭提存金事宜，原告等並未交付任何印章與被告戊○○保管，亦未授權
    代刻印章。詎被告戊○○於領得國庫（保管公共設施保留地財物保管專戶）支票
    後，因原為記名並禁止背書轉讓之平行線支票，僅得於被記名者之帳戶兌現，既
    無法提領現款亦無法由其他帳戶兌領，被告戊○○意圖不法，乃盜刻原告等四人
    印章，且未經原告等書面授權，使被告台灣土地銀行台中分公司塗銷上開支票之
    「禁止背書轉讓」文句，即行將盜刻之原告等印章蓋於該支票背面，提示兌領，
    票款悉轉入其在被告台灣土地銀行台中分公司臨時設立之第000000000
    000號帳戶內侵占入己。原告等僅委託被告戊○○辦理領取提存金之相關手續
    ，並未委任其向被告台灣土地銀行台中分公司領取金錢，即領取系爭國庫存款收
    款書時，原告與被告戊○○間之委任關係即終止。況且原告等委任被告辦理領取
    提存物事件，以上開空白文件上所蓋印章為準。被告台灣土地銀行台中分公司係
    八十年度存字第二八五五號提存事件之收款國庫，對提款人之印章，自應查證是
    否與向提存所提出之印章相符，被告戊○○所盜刻之原告等印章，全與原告等使
    用之印章不符，被告台灣土地銀行台中分公司竟不予查證，輕率令被告戊○○領
    款入己。且系爭支票係以「保管公共設施保留地財物保管專戶」支付原告等之徵
    收土地補償費，為確保權利人之原告等取得該補償費，乃以平行線支票，記名受
    款人為原告等，並禁止背書轉讓之方式簽發。惟被告台灣土地銀行台中分公司之
    主辦人張建忠、會計張宜民及主管邱良作竟將系爭支票記載之「禁止背書轉讓」
    塗銷，破壞確保原告等受領該補償費之機制，以致被告戊○○輕易偽造文書侵占
    該款，上開主辦人張建忠、會計張宜民及主管邱良作顯怠於善良管理人之注意，
    即有過失，依民法第一百八十八條第一項前段、第一百八十五條第一項之規定，
    被告台灣土地銀行台中分公司自亦應與被告戊○○負連帶賠償責任。又原告台灣
    土地銀行台中分公司之上開受僱人均為金融專業人員，既為專業人員，就塗銷系
    爭支票禁止背書轉讓之記載，自預見款項有被無權取款之戊○○侵占之事，竟共
    商予以撤銷禁止背書轉讓之記載，致系爭款項被侵占，加損害於原告，其背於善
    良風俗之行為亦可證明其故意之存在。再查票據法關於劃平行線支票記明受款人
    並載明禁止背書轉讓之規定，均係保護受款人能確實領得支票所載款項之良好機
    制，被告台灣土地銀行台中分公司之上開受僱人竟破壞該保護原告權益之良好規
    定，至生損害於原告，被告台灣土地銀行台中分公司自應與之負連帶損害賠償責
    任。又系爭國庫支票如未塗銷「禁止背書轉讓」，被告戊○○絕無法兌現侵占入
    己，況原告等未以書面授權被告戊○○請求塗銷系爭支票之禁止背書轉讓，被告
    台灣土地銀行台中分公司竟輕率將之塗銷，其過失行為與被告戊○○之故意行為
    ，均為原告等受損害之共同原因，即所謂行為關連共同，自足成立共同侵權行為
    ，依民法第一百八十五條第一項前段之規定，原告等本於共同侵權行為之法律關
    係，請求被告等連帶負損害賠償責任等語。被告戊○○對於其應將領得之款項九
    百五十六萬四千一百三十五元交付原告四人，而迄今仍未交付之事實，並不爭執
    ，惟辯稱：其受原告四人委託全權處理領取被繼承人宋森藤所有坐落台中市○區
    ○○段五四—一○地號等三筆土地徵收款，即有權向被告台灣土地銀行台中分公
    司領款，被告戊○○與被告台灣土地銀行台中分公司並無任何侵權行為可言。至
    於被告戊○○領取該款項後，依約應交付原告四人，自屬另一問題。並否認有偽
    刻盜用原告四人之印章、印文之情，且被告戊○○於收受系爭支票時，該支票業
    已塗銷禁止背書轉讓之記載等語；被告台灣土地銀行台中分公司則以：本件系爭
    土地補償款提存金之兌付關係，被告係受債務人國庫之委任，代其清償應給付原
    告之提存金債務，被告乃就應向領取提存金債權人或有受領權人為清償乙事，應
    對國庫負有注意義務。至於原告委任代為受領提存金之被告戊○○是否藉機將該
    筆提存金侵占入己，被告土地銀行台中分公司並不負應注意之義務。被告土地銀
    行台中分公司既已將應給付原告之提存金，簽發支票交付於有受領權之戊○○收
    受後且已兌現，依民法第三百零九條第一項及第三百二十條之規定，已使國庫所
    負之債務消滅。至於戊○○嗣後另行偽造原告背書侵占系爭款項，原告因而受有
    喪失金錢之損害，乃戊○○之個人行為，與被告無關。況被告台灣土地銀行台中
    分公司對於被告戊○○不法侵害原告之權利或違反委任契約等情，既無注意之義
    務，亦難認被告有何過失可言。而被告之承辦人員於辦理本件徵收款之兌付業務
    ，均依相關規定辦理，甚至可當場給付現金予領取人收受。從而，被告台灣土地
    銀行台中分公司自無過失、不法可言，當不構成侵權行為等語資為抗辯。
二、本件原告等主張：其等於九十年三月十日，出具委任狀委任代書即被告戊○○，
    向本院提存所聲請領取本院八十年度存字第八五五號由台中市政府為原告等與訴
    外人宋瑞東提存之徵收補償費手續，被告戊○○嗣於同年月二十一日代理原告等
    向本院提存所聲請領取，經本院提存所查核相關文件准予領取後，於同年月二十
    八日發給被告戊○○「國庫存款收款書」一紙，被告戊○○乃於同日持向被告台
    灣土地銀行台中分公司領取國庫支票一張（保管公共設施保留地財物保管專戶支
    票，由被告台灣土地銀行台中分公司簽發、票號0000000、發票日為九十
    年三月二十八日、帳號○二八四○—二、面額九百五十六萬四千一百三十五元，
    受款人為宋林冰沁、丁○○、丙○○、乙○○），惟被告戊○○並未將系爭支票
    交付予原告，而於同年月二十九日將系爭支票存入其在被告台灣土地銀行台中分
    公司設立之第000000000000號帳戶內，提示付款轉帳完畢等情，業
    據原告提出國庫存款收款書、臺中市政府九十府地用字第三七三六三號函、取回
    提存物請求書、空白訴訟代理委任書、系爭支票等影本為證，且為被告等所不爭
    執，復經本院調取本院八十年存字第二八五五號提存卷宗查核無誤，是原告此部
    分主張之事實，自堪信為真實。
三、按當事人主張之事實，經他造於準備書狀內或言詞辯論時或在受命法官、受託法
    官前自認者，無庸舉證，民事訴訟法第二百七十九條定有明文。經查，本件原告
    依據侵權行為損害賠償之法律關係，訴請被告戊○○賠償九百五十六萬四千一百
    三十五元，被告戊○○則於言詞辯論時不否認此事，並表示願意與原告和解，分
    期給付原告所請求之金額，是揆諸首開規定，原告就此一事實已無庸舉證。雖被
    告戊○○否認有偽刻盜用原告四人之印章、印文（即系爭支票背書部分）等情，
    無論是否屬實，然被告戊○○既以其個人上開帳戶提示請求被告台灣土地銀行台
    中分公司付款九百五十六萬四千一百三十五元，迄今仍未將款項交付原告，而於
    本件訴訟進行中要求與原告和解，擬以分期償付，則被告戊○○顯然已將上開款
    項移作他用，其變易持有為所有將款項侵占入己之事實，堪可認定。從而，原告
    依侵權行為之法律關係，請求被告戊○○應給付原告九百五十六萬四千一百三十
    五元，及自起訴狀繕本送達翌日即九十年七月二十六日起至清償日止，按週年利
    率百分之五計算之利息，為有理由，應予准許。
四、另原告主張系爭支票，已記明受款人為原告等四人，且原為「禁止背書轉讓」之
    平行線支票，嗣後經被告台灣土地銀行台中分公司之本件主辦人張建忠、會計張
    宜民及主管邱良作將該禁止背書轉讓之記載塗銷，以致被告戊○○得以將系爭支
    票存入其個人帳戶向被告台灣土地銀行台中分公司提示付款一節，業據原告提出
    系爭支票影本為證，且為被告等所不爭執，是原告主張此部分之事實，亦堪認定
    。惟原告主張：被告台灣土地銀行台中分公司未經原告之授權同意，即自行塗銷
    系爭支票上「禁止背書轉讓」之記載，及未查證系爭支票背面所蓋用原告之印章
    是否與原告向本院提存所提出之印章相符，即率然付款予被告戊○○之行為，有
    違票據法、公庫法、國庫法等相關規定，被告台灣土地銀行台中分公司之受僱人
    自有故意、過失，則被告台灣土地銀行台中分公司與被告戊○○共同侵害原告之
    權利，應負連帶賠償責任，而依共同侵權行為之法律關係，請求被告台灣土地銀
    行台中分公司應與被告戊○○連帶給付原告九百五十六萬四千一百三十五元，及
    法定利息等語，被告台灣土地銀行台中分公司則辯稱其均依法辦理，並無何過失
    之行為可言。是本件所應論究者，乃被告台灣土地銀行台中分公司之行為，有無
    故意、過失或不法？經查：
（一）原告主張被告台灣土地銀行台中分公司之承辦人，將系爭支票之禁止背書轉讓
      之記載塗銷，自預見款項有遭被告戊○○侵占之事，竟共商予以塗銷，致系爭
      款項被侵占，加損害於原告，其背於善良風俗之行為亦可證明其故意之存在云
      云，無非僅以系爭支票之禁止背書轉讓文句遭塗銷之事實為據，惟就所稱被告
      台灣土地銀行台中分公司之承辦人「預見款項有遭被告戊○○侵占」、「與被
      告戊○○『共商』塗銷」等情均未提出相關事證以實其說，徒以被告台灣土地
      銀行台中分公司之承辦人塗銷禁止背書轉讓之情，指摘被告故意以背於善良風
      俗之方法損害原告，洵難採信。
（二）另本件原告主張被告台灣土地銀行台中分公司之承辦人，將系爭支票之禁止背
      書轉讓之記載塗銷，破壞確保原告等受領該補償費之機制，使被告戊○○輕易
      偽造文書侵占該款，顯怠於善良管理人之注意，即有過失云云，但查：
（三）票據法雖無明文准許為禁止背書轉讓之塗銷，然亦未明文禁止之，且發票人於
      記載後將之塗銷，與其簽發支票時未記載之情形並無不同，應認為法之所許，
      本件被告銀行為發票人，自有塗銷上開「禁止背書轉讓」記載之權利。惟因系
      爭支票係被告銀行基於代理國庫金融機構之身分所簽發，是否應有不同之處理
      方式，非無疑義。依被告台灣土地銀行台中分公司提出之「中央銀行委託土地
      銀行辦理國庫事務契約書」內容觀之，其中僅約定：「甲方（即中央銀行）委
      託乙方（即台灣土地銀行）辦理國庫事務，乙方應依『中央銀行委託金融機構
      辦理國庫事務要點』之規定辦理，並遵守國庫法、國庫法施行細則及財政部或
      甲方所頒之其他相關規定」，而綜觀「中央銀行委託金融機構辦理國庫事務要
      點」之規定，均未就代理國庫金融機構兌付國庫支票之應注意事項或流程加以
      規範。乃本院依職權查知另有「代理國庫金融機構兌付法院提存代存單作業要
      點」，而該作業要點規定：
    (1)代理國庫金融機構兌付所保管之法院提存金「國庫存款收款書代存單聯」，應
      依本作業要點辦理（第一點）。
    (2)本要點所稱領取人，係指法院在代存單背面法院指定領取人欄內所填載之人；
      所稱代理人，係指法院在代存單背面法院指定代理人欄內人填載之人（第二點
      ）。
    (3)代存單限由領取人或代理人兌領；僅列代理人而未載明領取人，或前項記載之
      更改處，未加蓋核准機關人員印鑑者，不予兌付（第三點）。
    (4)代存單應由領取人簽章，並出示其身分證明文件兌領；其載有代理人者，得僅
      由代理人簽章，並出示代理人及領取人身分證明文件兌領。代庫經驗對核准機
      關人員印鑑、前項身分證明文件及「國庫存款收款書代備查簿聯」無誤後兌付
      之。
      是綜合以上規定，代理國庫金融機構兌付所保管之法院提存金，應依「國庫存
      款收款書代備查簿聯」（代存單）之記載為準，經核閱法院在代存單背面「指
      定領取人欄」內所填載之人（領取人）及「指定代理人欄」內人填載之人（代
      理人），以及核准機關人員（即法院出納、會計主任、院長）印鑑，領取人或
      代理人之身分證明文件後，兌付款項。依本件被告台灣土地銀行台中分公司提
      出「國庫存款收款書」所示，其上載明領款人「詳附表」，背面記載法院指定
      「領取人詳附表，代理人戊○○」等語，並經本院出納（即本院總務科長賴志
      煜）於該指定代理人欄下用印。換言之，被告戊○○依上開規定，倘出示其本
      人及領取人身分證明文件，被告台灣土地銀行台中分公司即得兌付該「國庫存
      款收款書」所載款項（加計利息），要無疑問。茲有疑義者，乃被告台灣土地
      銀行台中分公司兌付時，是否應如原告所言必須簽發載有「禁止背書轉讓」文
      句之支票？遍查上開要點未予明定，是本院依職權向中央銀行國庫局（該局於
      八十二年九月二十二日訂定）函詢該要點之相關問題，經該局以台央庫字第○
      九一○○一六三九七號函覆稱：「『國庫存款收款書代存單聯』（以下簡稱
      代存單）之兌領方式，本要點並無應簽發代理國庫金融機構（以下簡稱代庫）
      為發票人之支票規定，可依一般法令及代庫之內部業務規範辦理。故代存單經
      代庫審核兌領要件無誤後，得依一般業務慣例或當事人之請求，以現金、支票
      或匯款等方式支付。代存單由領取人或代領人向代庫兌領，如請求簽發以代
      庫為發票人之支票支付時，應否記載『禁止背書轉讓』，係由各該代庫依其內
      部業務規範或當事人之請求辦理；至代庫得否撤銷該『禁止背書轉讓』之記載
      ，則由各該代庫依有關法令及其內部業務規範辦理。法院於代存單所載之領
      取人為數人，兌領時如請求簽發以代庫為發票人之支票支付時，支票之受款人
      （抬頭）應否記載該數人姓名，或得否逕以代理人為受款人，亦係由各該代庫
      依有關法令及其內部業務規範辦理。支票（限非公庫支票）上之受款人為數
      人，其中一人在台灣地區無金融機構帳戶，如該票據背書已書面委託受任人代
      為取款之文字並經全體受款人親自簽章，該支票得存入受任人金融機構帳戶內
      提示取款。」準此，依該函覆說明可知：
    (1)被告台灣土地銀行台中分公司兌付本件提存金，依前述審核兌領要件無誤後，
      得依一般業務慣例或當事人之請求，以現金或支票、匯票等方式兌付款項。
    (2)縱使以支票兌付之情形下，亦無限制被告台灣土地銀行台中分公司應於支票上
      記載「禁止背書轉讓」文句之強制規定，端視各該代庫之內部業務規範而定。
      故本件被告銀行之經辦人即便將原已印妥之「禁止背書轉讓」加以塗銷，亦難
      謂有何違背規定可言。且證人即系爭支票之承辦人張建忠於本院九十一年一月
      十四日言詞辯論期日到庭證稱：「（問：提示發票日九十年三月二十八日支票
      是否由你主辦？）是。一般而言，我們簽發這樣的發票都會有禁止背書轉讓的
      記載，但我們會看領取人的實際情況，作其他的處置。本件是因其為繼承案件
      ，照我們的實務經驗，要開共同的聯名戶比較困難，故我們會徵詢領取人的意
      見，問他們要不要把禁止背書轉讓取消掉。取消後不論存入何受款人的帳戶皆
      可提示，亦可用背書轉讓的方式提示。本件我是徵詢戊○○的同意，因為我們
      有查核戊○○所提供的委任書及法院的領取書，認為其為代理人，所以才將禁
      止背書轉讓記載撤銷。此方式基本上沒有禁止的規定，也沒有規定可以這樣做
      。」可知被告銀行在辦理本件代存單之兌領時，已就被告戊○○是否確為代理
      人為查證，應認被告銀行已盡一般善良管理人之注意義務，被告戊○○嗣後之
      侵占行為，顯非其可預見，故尚難謂有何過失可言。
（四）其次，本件原告主張系爭支票之背書與委任書上之印文顯然不相符，被告銀行
      承辦人員疏於審查，亦有過失云云，經查：本件系爭支票背面之原告等印文與
      原告所提出之「取回提存物請求書」、「空白委任訴訟代理人狀」所示印文固
      有不同，然本件系爭支票係於九十年三月二十八日簽發，而於翌日（三月二十
      九日）由被告戊○○以其個人帳戶提示付款等情，已如前述。換言之，被告銀
      行承辦人員塗銷「禁止背書轉讓」簽發系爭支票時，被告戊○○尚未於支票背
      面蓋用原告等人印鑑，必嗣被告戊○○以其個人帳戶提示付款時，始需蓋用原
      告等人之印鑑，以使形式上「背書連續」，則被告戊○○提示支票請求付款時
      ，被告銀行人員僅需查核背書是否連續，已無庸核對「國庫存款收款書」上之
      記載，是以系爭支票背面原告等之背書（印文），縱與委任書上之印文不同，
      要難遽認被告銀行人員有疏於審查之過失。
（五）又原告主張：依公庫法第二條、第十二條、第十九條規定，特種基金存款或普
      通經費存款項下為支出時，應以支票為之，不得支付現款。又為確保受款人之
      收受該款項，公庫所簽發之支票均劃平行線，記名受款人並禁止背書轉讓，被
      告銀行上開行為，亦違反國庫法第十六條、第十七條、第十九條僅得交付付款
      憑單或國庫支票之規定，本件公庫支付地價補償費存款專戶均將支票劃平行線
      ，記名受款人並禁止背書轉讓，絕無例外云云。惟查：國庫法第十六條、第十
      七條、第十九條規定：「中央政府各機關之支出，應於履行支付責任時，簽具
      付款憑單」、「中央政府各機關簽具之付款憑單，應由各該機關長官或其授權
      代簽人及主辦會計人員，負責為合法支用之簽證」、「地區支付機構辦理各機
      關支付，應依前條核簽之付款憑單，簽發國庫支票，直接付與受款人」，公庫
      法第二條、第十二條、第十九條規定：「為政府經管現金、票據、證券及其他
      財物之機關稱公庫」、「前條收入，以現金票據證券繳納者，均由代理公庫之
      銀行或郵政機關代收，或由其派員於收入機關代收之」、「特種基金及其收入
      ，應歸入各該特種基金存款」，揆諸上開法條規定，均未就國庫支票之簽發方
      式有所明定，縱使上開條文之立法原意，係在保障受領人確實取得款項，而非
      重在支票之流通性，惟仍無法課以被告台灣土地銀行台中分公司應簽發記名受
      款人、禁止背書轉讓、劃平行線支票之義務。況且，本件系爭徵收土地補償費
      ，雖係以「保管公共設施保留地財物保管專戶」支付，惟究其請款過程而言，
      係原告等先未領取徵收土地補償費，而經台中市政府於八十年五月十七日提存
      本院，嗣由原告等委任被告戊○○聲請領取提存金。而依前開說明，本件應直
      接適用之「代理國庫金融機構兌付法院提存代存單作業要點」並無被告銀行應
      簽發支票，甚或禁止背書轉讓支票兌付之規定。從而，原告以被告銀行違反前
      開所謂「國庫支票」之相關規定，自非可採。
六、末查，本件系爭支票背面，形式上已符合背書連續之規定，則被告台灣土地銀行
    台中分公司付款予執票人即被告戊○○，亦無不法可言。被告台灣土地銀行台中
    分公司之承辦人就其掌理業務部分（簽發支票及支票提示付款），並無違反前揭
    各該規定，應無過失甚明，縱系爭支票表彰之票據權利，因被告戊○○侵占結果
    而受有侵害，惟尚難認被告台灣土地銀行台中分公司符合共同侵權行為之要件，
    從而，原告依共同侵權行為之法律關係，請求被告台灣土地銀行台中分公司應與
    被告戊○○連帶給付原告九百五十六萬四千一百三十五元，及自起訴狀繕本送達
    翌日即九十年七月二十六日起至清償日止，按週年利率百分之五計算之利息，為
    無理由，應予駁回。
七、兩造均陳明願供擔保，請准宣告假執行或免為假執行之宣告，經核原告對於被告
    戊○○勝訴部分，於法並無不合，爰分別酌定相當之擔保金額併宣告之；原告對
    於被告台灣土地銀行台中分公司假執行之聲請，則因訴之駁回而失所依據，應駁
    回之。
八、本件判決基礎已臻明確，兩造其餘之攻擊、防禦及舉證方法，核與判決結果無影
    響，爰不一一審論，併此敘明。
九、結論：本件原告之訴為一部有理由，一部無理由，依民事訴訟法第七十九條但書
    、第三百九十條第二項、第三百九十二條，判決如主文。
中　　　華　　　民　　　國　　九十一　　年　　　四　　　月　　　八　　　日
                                        臺灣臺中地方法院民事第五庭
~B法　　　官　王邁揚
右為正本，係照原本作成。
附記一如不服本判決，應於判決送達後二十日內，向本院提出上訴狀。
中　　　華　　　民　　　國　　九十一　　年　　　四　　　月　　　  　　　日
~B法院書記官　曾慶端
